臺灣臺中地方法院刑事判決　　　　　　　95年度訴字第3392號
公　訴　人　臺灣臺中地方法院檢察署檢察官
被　　　告　甲○○
　　　　　　丙○○
上　一　人
選任辯護人　梁宵良律師
上列被告等因偽造文書案件，經檢察官提起公訴（94年度偵續字
第350號），本院判決如下：
    主    文
甲○○、丙○○均無罪。
    理    由
一、公訴意旨略以：被告甲○○、被告丙○○二人係臺中縣大肚
    鄉○○街48號「泰昌鋼鐵廠股份有限公司」（下簡稱泰昌公
    司）之董事長及董事，明知乙○○係為泰昌公司之董事，持
    有46萬股公司股份，任期自民國（下同）90年1月17日至93
    年1月16日止，嗣因債務糾紛，竟基於偽造文書之犯意聯絡
    ，先於91年間，盜用乙○○先前入股時置於泰昌公司之印章
    ，以偽造內容不實之會議紀錄，而將乙○○所持有之上開46
    萬股公司股份全數移轉予丙○○，並將之董事一職予以解任
    ，再委由不知情之會計師製作不實之泰昌公司股東名冊及董
    事監察人名單等資料，於91年9月24日持向經濟部中部辦公
    室申請辦理董事持有股份變動、董監事解任之變更登記，使
    該部之承辦公務員將此不實之事項登載於職務上作成之股份
    有限公司變更登記事項卡上而准予變更登記，足以生損害於
    乙○○及經濟部對於公司登記之正確性及公信力。因認被告
    甲○○、丙○○二人涉犯刑法第216、210條之行使偽造私文
    書罪嫌、刑法第214條之使公務員登載不實文書罪云云。
二、按犯罪事實應依證據認定之，無證據不得認定犯罪事實。又
    不能證明被告犯罪者，應諭知無罪之判決，刑事訴訟法第
    154條第2項、第301條第1項定有明文。次按「刑事訴訟法第
    一百六十一條已於九十一年二月八日修正公布，其第一項規
    定：檢察官就被告犯罪事實，應負舉證責任，並指出證明之
    方法。因此，檢察官對於起訴之犯罪事實，應負提出之證據
    及說服之實質舉證責任。倘其所提出之證據，不足為被告有
    罪之積極證明，或其指出之證明方法，無從說服法院以形成
    被告有罪之心證，基於無罪推定之原則，自應為被告無罪判
    決之諭知。本件原審審判時，修正之刑事訴訟法關於舉證責
    任之規定，已經公布施行，檢察官仍未提出適合於證明犯罪
    事實之積極證據，並說明其證據方法與待證事實之關係；原
    審對於卷內訴訟資料，復已逐一剖析，參互審酌，仍無從獲
    得有罪之心證，因而維持第一審諭知無罪之判決，於法洵無
    違誤」，最高法院92年臺上字第128號判例可資參照。又按
    事實之認定，應憑證據，如未能發現相當證據或證據不足以
    証明，自不能以推測或擬制之方法，以為裁判之基礎，最高
    法院40年臺上字第86號判例均著有明文。
三、公訴人認被告甲○○、丙○○二人涉犯行使偽造私文書、使
    公務員登載不實文書罪嫌，無非以告訴人乙○○之指訴、證
    人洪黎元、蘇金水之證詞，及90年1月17日之股東臨時會議
    事錄、董事監察人名單、監事董事願任同意書共4份、91年9
    月13日之董事任期中股份變動登記申請書、91年9月9日泰昌
    公司股東名冊、91年9月24日變更登記補正申請書、經濟部
    經授中字第09132722210號函及0913274990號函泰昌公司90
    年2月12日及91年6月21日、91年9月24日之公司變更登記事
    項卡，固非無據。惟訊據被告二人堅決否認有上揭犯行，被
    告甲○○辯稱：股票本來就不是告訴人的，我們只是把他變
    更回來而已。‥‥乙○○有授權我們去辦，在我們91年把46
    萬股轉到乙○○名下的時候，乙○○就已經授權丙○○刻乙○○的印章，還有授權丙○○在必要的時候，可以把股權過
    戶。‥‥乙○○把股票、股票變更名義的登記印鑑放在丙○○那邊，可以證明乙○○有授權等語（本院第20、21頁），
    被告丙○○辯稱：會把乙○○解任董事，是因為乙○○在91
    年9月4日盜賣泰昌鋼鐵持有的上市公司的股票還有我名下的
    股票，他當時是日盛公司的營業員，公司、我都遭受重大損
    失，為了使公司能夠營運，因為找不到乙○○，所以我把董
    事變更，因為乙○○並沒有實際上出資。乙○○會在90年擔
    任我泰昌公司的董事，是因為當時鋼鐵業不景氣，所以我們
    有一位股東洪黎元不想要擔任董事，為公司作保，當時乙○○天天來我家，知道我的困難，就自告奮勇說要為我們作保
    ，因為作保必須要是股東，而且需要是董事，所以我就把百
    分之5的股份，就是46萬股過給乙○○，‥‥當時那百分之5
    的股份，也就是46萬股，本來就是我持有，只是借名登記在
    洪黎元名下，之後也只是改借名登記在乙○○名下而已，所
    以乙○○只是名義股東。後來發現乙○○91年9月盜賣股票
    ，所以我們就把乙○○的股權改登記回來等語（本院卷第19
    、20頁），經查：
（一）被告二人對於91年9月間有將乙○○自90年1月間起持有之
      泰昌公司股份全數移轉至被告丙○○名下之事於偵訊及本
      院均自承不諱，並有泰昌公司90年1月17日股東臨時會議
      事錄、董事監察人名單、監事董事願任同意書共4份、90
      年2月12日泰昌公司變更登記表（泰昌公司案卷第48至52
      、54頁）、91年9月13日之董事任期中股份變動登記申請
      書、91年9月9日泰昌公司股東名冊（同上卷第61、62頁）
      、91年9月24日泰昌公司變更登記表（同上卷第67頁反面
      ）在卷可佐；且被告二人於91年9月將上開乙○○持有之
      泰昌公司予以變動，及辦理股份變動登記申請時，事前未
      再詢問告訴人乙○○等情，亦據被告二人於本院自承在卷
      （本院卷第20、22頁），合先敘明。
（二）再告訴人乙○○所持有之泰昌公司46萬股，並非告訴人乙○○出資購得，原係登記於被告丙○○之妹婿洪黎元名下
      ，經洪黎元同意交由被告丙○○處理，被告丙○○遂得告
      訴人乙○○同意，將之信託登記於告訴人乙○○名下，並
      委請告訴人乙○○任董事以擔任泰昌公司向銀行貸款之保
      證人等情，亦據被告二人於偵訊及本院多次陳明在卷（偵
      卷第37頁），並據告訴人乙○○於本院92度重訴字第205
      1號案件（告訴人乙○○係該案被告）時供稱：我擔任泰
      昌公司的董事不曾出資過等語（94年2月22日重訴案庭訊
      ，參見本院92年度重訴字第2051號卷，下稱重訴卷，重訴
      卷二），復據證人洪黎元於偵訊所證述：丙○○將我的股
      份過戶給他，因公司向銀行借款，我擔任保證人，90年要
      續保時，我因連續幾年擔任保證人，我向公司說我不想擔
      任保證人，因為公司借款很多。‥‥因保證人作很多年，
      公司借很多錢去買股票，我的股份是百分之10，我就將百
      分之5的股份由丙○○幫我處理，我完全委託她。‥‥（
      檢察官問：你過戶百分之5，當時拿到多少錢？）沒有，
      丙○○是我太太的姊姊，我就沒跟她要錢，她對我提出這
      樣的要求我就答應了。‥‥（檢察官問：之後這百分之5
      ，你是否再追回？）就當作是我還他之前的人情，我放棄
      了等語（偵續卷第23頁），其於本院重訴案庭訊時亦證稱
      ：辭董事時，我將我股份的百分之5交由丙○○處理。‥
      ‥該百分之5的股份，我沒有要求給我股金。‥‥（檢察
      官問：為何未要求丙○○給付股份百分之5的股金？）因
      我與丙○○有親戚關係，會涉足鋼鐵業也是丙○○夫妻引
      薦的。當時景氣相當不好，因我之前有擔任保證人，在89
      年要求不擔任保證人對公司來說，也是難題，我的股金是
      在85、86年間分兩次繳款的，一次繳了230萬元，當時我
      的股份總共佔百分之10等語（94年2月22日庭訊，重訴卷
      二），是被告二人所述本件告訴人乙○○名下之泰昌公司
      46萬股股份係信託登記等情，已非無據。
（三）且查，雖告訴人乙○○於本院指稱該泰昌公司46萬股股份
      係其出資所購，並供稱：當時丙○○告訴我，46萬股，就
      是460萬元。‥‥丙○○做股票欠我錢，後來就以這筆債
      權扺出資。（法官問：丙○○何時欠你460萬元？）89年
      到90年間，我印象中是89年12月的時候欠我的。（法官問
      ：89年12月的欠款，是如何來的？有何證明？）就是被告
      作股票的金額云云（本院卷第24頁），且以告訴狀指稱：
      附帶條件是告訴人須擔任泰昌公司董事，對公司貸款做連
      帶保證。告訴人於知道所連帶保證的金額如此龐大時，就
      後悔接受以股權抵債，然被告以待貸款下來，就買回股份
      搪塞云云（本院卷第34、35頁），惟查：
    １告訴人乙○○未能提出於89年12月間，經會算被告丙○○
      有積欠其款項足以抵為泰昌公司46萬股股份之證據。告訴
      人乙○○就其所述被告丙○○有於89年至同年12月間止，
      積欠其約460萬元，而以該筆債權抵出資泰昌公司46萬股
      股份部分，先於偵訊稱：丙○○說我沒有出資半毛錢根本
      是胡扯，我有匯款證據，請檢察官傳喚蘇金水到庭作證云
      云（偵卷第38頁），惟其後於偵訊又供稱：（檢察官問：
      你之前說你在91年6月有匯錢給呂佳美帳戶及蘇金水，是
      何意？與出資有無關係？）與出資無關等語（偵續卷第10
      、36頁），並未能提出其具債權抵付該項泰昌公司46萬股
      股份出資之證據；其後，告訴人乙○○又於本院指稱：丙○○係欠460萬元云云（本院卷第24頁），後再改口稱：
      當時算過，丙○○還有欠我3、400萬左右，不到460萬元
      。因為當時丙○○說她沒有錢，我父親又問我錢拿去哪裡
      ，所以這百分之5的股份就是用來清償債款的云云（本院
      卷第32頁），後又稱：丙○○當時欠我400、500萬元。‥
      ‥我記得金額應該多於460萬元云云（本院卷第120頁），
      再被告係證券營業員，自對股票面額與淨值不同之情形，
      知之甚詳，被告既未提出何以同意以泰昌公司46萬股股份
      認定具460萬元價值之依據，亦未能說明被告丙○○究係
      積欠其3、400萬元或460萬元或400、500萬元，及當時係
      如何會算得出該款項係300、400萬元或460萬元或400、50
      0萬元之任何證明，所述已難採信。
    ２況告訴人乙○○雖曾提出由臺中商業銀行乙○○帳戶與臺
      中商業銀行丙○○帳戶間自89年2月25日至89年12月16日
      之相互轉帳明細表及其代丙○○融資追繳之款項表（本院
      卷41、42頁），而認二帳戶間之資金往來計算結果有逾
      630萬元之差額，連同雙方互相之現金往來，足見丙○○
      確有積欠款項云云（本院卷第31頁），惟查，89年1月11
      日起至89年8月25日止，自臺中商業銀行丙○○帳戶提出
      款項，再同時轉存至胡漢明、乙○○之帳戶即逾2千5百萬
      元，且該款項之提出、轉存均係告訴人乙○○經手填寫取
      款憑條及存款憑條，亦為證人即告訴人乙○○於本院自承
      在卷（本院卷第122、123頁），並有丙○○帳戶之提款單
      及乙○○、胡漢明帳戶之存款單、臺中商業銀行丙○○帳
      戶存摺在卷可佐（本院卷第83至116頁），是告訴人乙○○竟對此節略而不提，僅以部分帳戶明細混淆其與被告丙○○之資金往來情形，實則係被告丙○○之資金流入告訴
      人乙○○及其父胡漢明之帳戶金額，遠大於告訴人乙○○
      帳戶流入被告丙○○之金額數倍之巨，是告訴人乙○○所
      述係被告丙○○積欠其款項云云，自非可採。告訴人乙○○雖又辯稱：我現在沒有帳目可查。因被告丙○○於91年
      9月21日到我戶籍地將帳目及電腦拿走云云（本院卷第31
      、121頁），惟不問係300多萬元或400多萬元，該數目非
      小，縱記帳明細業已遺失，倘確有其事，既經結算，告訴
      人乙○○何以對結算金額非僅不能詳述，復前後所述不一
      ，差異甚大，且告訴人乙○○自發覺泰昌公司46萬股股份
      遭過戶起至本院審理時，已有經年，期間復與被告丙○○
      就盜賣股票之事涉訟，由本院92年重訴字第2051號案件審
      理，告訴人乙○○在該案係被告，復有委任辯護人閱覽卷
      證，衡情告訴人乙○○應已可從雙方於89年間互相往來之
      相關帳戶，尋出當初結算出積欠款項之大致梗概，然其竟
      均無從提出，復連結算金額均無法確認，所辯實難採信。
    ３再告訴人乙○○自90年1月間擔任泰昌公司董事起，從未
      出席泰昌公司之股東會或董事會，亦據告訴人乙○○於本
      院自承：我從來沒有出席過股東會或是董事會，因為我工
      作忙，而且丙○○說我不用去等語在卷（本院卷第125頁
      ），復據證人即泰昌公司股東兼業務部副總洪黎元及證人
      即泰昌公司股東兼監察人、副總之蘇金水於偵訊均證述未
      見過告訴人去公司開會等語在卷（偵續卷第23、24、37
      頁），又參以告訴人乙○○又稱相關出借予被告丙○○之
      款項，實際均係其父親胡漢明所有，其供稱：我沒有錢，
      都是我父親的錢。‥‥因為當時丙○○說她沒有錢，我父
      親又問我錢拿去哪裡，所以這百分之5的股份就是用來清
      償債款的云云（本院卷第32頁），並供稱：我沒有房子，
      我的錢就是從我父親那邊。我也幾乎沒有存款，我用的都
      是我父親的錢，除了我的薪水是少部分之外等語在卷（本
      院卷第126頁），則告訴人乙○○既係以對被告丙○○之
      逾300萬、400萬元之債權，抵泰昌公司46萬股股權之出資
      ，而取得該公司股權，衡情泰昌公司46萬股股份對實無資
      產之告訴人乙○○而言，該資產甚為重要，其既非僅借名
      為股東及董事，何以告訴人乙○○聽從被告丙○○所述不
      用出席，其即從未出席董事會？
    ４再告訴人乙○○確有於90年3月13日、91年5月28日任泰昌
      公司向臺灣銀行貸款之保證人，共計10筆，合計貸款金額
      為新臺幣1億8千萬元及美金188萬元（折合新臺幣逾6千萬
      元），總金額經換算逾新臺幣2億4千萬元，亦有告訴人乙○○提出之貸款明細表（本院卷第39頁）及臺灣銀行放款
      借據（附於重訴卷一第179至201頁）在卷可佐。縱告訴人
      乙○○如其所述，於擔保當時，誤認所擔保之金額僅有幾
      千萬元（本院卷第127頁），參以泰昌公司於89年度並無
      盈餘，亦據告訴人乙○○自承在卷（本院卷第126頁），
      則不問泰昌公司46萬股股份於90年1月間之價值是否如被
      告甲○○所述僅值230萬元（本院卷第33頁），告訴人乙○○既認被告丙○○於89年12月間與告訴人乙○○會算結
      果，已積欠告訴人乙○○達300、400萬元以上，其縱同意
      被告丙○○以泰昌公司46萬股股份抵債，豈可能未與被告
      丙○○約定擔任保證金額之數額，即同意擔任泰昌公司向
      銀行貸款之保證人，且事後又擔保保證金額為其所自認之
      幾千萬元（實際上逾2億元）之金額，豈非未收回該債權
      ，甚且負擔高額之擔保債務，實與常情相違；告訴人乙○○又稱：於知道所連帶保證的金額如此龐大時，就後悔接
      受以股權抵債云云（本院卷第35頁），查向銀行辦理貸款
      ，必有對保手續，且告訴人乙○○係於90年3月13日起始
      擔任泰昌公司貸款之保證人，而其係於90年1月17日取得
      泰昌公司46萬股股份登記，告訴人乙○○既已取得股權，
      於知悉連帶保證之金額甚大時，何不表明拒絕？甚且，告
      訴人乙○○又稱：後悔接受以股權抵債，然被告以待貸款
      下來，就買回股份搪塞云云（本院卷第35頁），則告訴人
      乙○○為泰昌公司擔保貸款不只一次，何以被告丙○○遲
      未以貸款金額買回股權，告訴人乙○○猶再同意任貸款保
      證人？是告訴人乙○○所述，均與常情相違，並非可採。
      檢察官雖指稱：倘告訴人乙○○非出資股東，豈可能既非
      股東仍同意擔任保證人云云（本院卷第134頁），惟告訴
      人乙○○實際上無甚資產，已如前述，再參以告訴人乙○○涉嫌於89至91年間盜賣被告丙○○及泰昌公司之股票，
      亦經本院判處乙○○有期徒刑5年，現上訴中，有本院92
      年重訴字第2051號刑事判決可佐（本院卷59至81頁），則
      不問上開盜賣股票之犯行是否成立，其是否為獲取被告丙○○之信任或其他動機同意任泰昌公司46萬股股份之信託
      登託名義在非所問，自不能因之遽即認其係有實際出資。
    ５又查，告訴人乙○○係被告丙○○及泰昌公司之證券營業
      員，亦經手被告丙○○買賣股票之事，亦據告訴人乙○○
      於偵訊自承在卷（偵卷第38頁），是其對被告丙○○持有
      之股票及須辦理交割款項數額自應知之甚詳，再參以被告
      丙○○所有之臺中商業銀行帳戶於89年12月及90年1月間
      ，尚有數十萬及上百萬元之款項餘額出現於該股票交割帳
      戶，亦有臺中商業銀行丙○○帳戶交易明細在卷可佐（附
      於重訴卷二），倘被告丙○○於89年12月間確有積欠告訴
      人乙○○逾300多萬、400多萬元款項，告訴人乙○○何不
      要求被告丙○○以所持之現金或上市股票償還債務，豈非
      更足以受償，何以同意被告丙○○以不知淨值為何之泰昌
      公司之46萬股股票抵債？
    ６且查，泰昌公司有發行實質股票，告訴人乙○○確有將泰
      昌公司46萬股股票及股票印鑑均放置於被告丙○○處等情
      ，亦據被告丙○○、甲○○二人陳明在卷（本院卷第20
      、21頁），復據告訴人乙○○於本院自承：（法官問：你
      的46萬股股票還有股票登記的印鑑，是否都是在丙○○手
      上？）是的。從開始就是放在他那邊。因為丙○○說要辦
      理相關手續什麼的，要放在他那邊。（法官問：所以是從
      90年間就放在丙○○那邊？）是的。（法官問：為何一直
      到91年9月都沒有拿回來？）因為90年1月16日過戶到我名
      下之後，一直到91年間，丙○○就一直說要做作保或是證
      明什麼的，就一直放在她那邊，我有向丙○○要過，但是
      她都說她要使用，就沒有拿回來等語（本院卷第23頁），
      供述明確，與被告二人所述相符，自堪採信。倘本件泰昌
      公司46萬股確係告訴人乙○○以對被告丙○○之數百萬元
      債權出資，確實係告訴人乙○○所有，則數百萬元之價值
      甚高，何以告訴人乙○○自90年1月取得股權起至91年9月
      止，均未將自己持有之46萬股股票及股票印鑑取回？更足
      佐證被告丙○○、甲○○二人所述該泰昌公司46萬股股份
      係被告丙○○所有而信託登記於告訴人乙○○名下，告訴
      人乙○○並未出資乙節，信而有徵。而告訴人乙○○於上
      開本院95年11月28日庭訊後，始再改稱：被告曾將股票與
      印章交與告訴人，但隨後以須向經濟部申報再取走，其後
      經告訴人催討，被告二人又以銀行連帶保證需要、監察人
      要查核，或即將買回股份過戶等搪塞云云（本院卷第35、
      120、125頁），惟查，倘確有其事，何以於本院訊問時，
      均未提及此節，嗣後始翻異前詞，再被告工作係任證券營
      業員，對證券相關問題自具專業知識，對股權登記不須持
      實質股票辦理，亦應有所知悉，且所述將股票放置於被告
      丙○○之原因，顯係臨訟杜撰之詞，並非可採。
    ７綜上所述，告訴人乙○○既未能就其有出資本件泰昌公司
      46萬股股份部分提出證據證明，復自90年1月擔任泰昌公
      司股東及董事起，僅有親自為泰昌公司貸款任保證人，均
      未參與開會，復所持有之股票及股票印鑑均放置於被告丙○○處，則被告二人所述該泰昌公司46萬股股份實係被告
      丙○○所有，係信託登記於告訴人乙○○名下乙節，自堪
      認定；且該泰昌公司46萬股股份既僅係信託登記於告訴人
      乙○○名下，告訴人乙○○復將名下所持有之泰昌公司股
      票及股票印鑑均由被告丙○○持有保管，是被告二人所稱
      告訴人乙○○原自90年1月間起，即概括授權可任意將信
      託登記其名下之股權移轉等情，自非無據，亦堪採信。
（四）則告訴人乙○○既自90年1月間即概括授權被告丙○○對
      本件泰昌公司46萬股股份之處分，被告二人商議後，再於
      91年9月間，將信託登記於告訴人乙○○名下之泰昌公司
      46萬股股票逕予移轉他人名下，且因該91年9月間之股權
      變動，並據之再委託不知情之會計師製作股東名冊，辦理
      泰昌公司股份變動登記，自無偽造任何私文書、業務文書
      或使公務員登載不實文書之犯意，亦未致生損害於乙○○
      或其他公眾，已與偽造私文書、偽造業務文書或使公務員
      登載不實文書之構成要件不符；另被告二人因泰昌公司於
      91年9月6日召開臨時股東會，決議解任乙○○之董事職務
      ，進而製作股東臨時會議事錄，並持該議事錄委請不知情
      之會計師辦理變更泰昌公司之董事登記，既無證據證明該
      次股東臨時會並未召開，亦無證據證明該股東臨時會之議
      事錄內容係屬不實，又依該股東臨時會議事錄，亦未偽造
      乙○○名義予以簽署，自亦無偽造私文書、業務文書及使
      公務員登載不實文書可言，倘該次臨時股東會之召開，其
      程序及議決過程未符公司法之規定，亦僅係由股東另行提
      出股東會決議無效之訴訟，其理亦明。
   是綜上所述，本件證據不足證明被告丙○○、甲○○二人涉
   犯行使偽造私文書或使公務員登載不實文書犯行，爰依法為
   無罪之諭知。
四、據上論斷，依刑事訴訟法第301條第1項前段，判決如主文。
中　　華　　民　　國　　96　　年　　3 　　月　　6 　　日
                   刑事第十庭 審判長法  官  賴妙雲
                                    法  官  江奇峰
                                    法  官  黃家慧
以上正本證明與原本無異。
如不服本判決，應於收受送達後10日內向本院提出上訴書狀（應
附繕本）。
　　　　　　　　　　　　　　　　　　書記官  陳靖騰
中　　華　　民　　國　　96　　年　　3 　　月　　6 　　日
